臺灣南投地方法院刑事判決
110年度易字第18號
公  訴  人  臺灣南投地方檢察署檢察官  
被      告  吳偉德




            陳書家



上一人
選任辯護人  廖怡婷律師(法扶律師)
上列被告等因詐欺案件，經檢察官提起公訴（109年度偵字第333
1號），本院判決如下：
    主  文
甲○○共同犯詐欺得利罪，累犯，處有期徒刑參月，如易科罰金，
以新臺幣壹仟元折算壹日。未扣案之犯罪所得新臺幣肆仟柒佰伍
拾元沒收，於全部或一部不能沒收或不宜執行沒收時，追徵其價
額。
乙○○共同犯詐欺得利罪，處有期徒刑參月，如易科罰金，以新臺
幣壹仟元折算壹日。未扣案之犯罪所得新臺幣肆仟柒佰伍拾元沒
收，於全部或一部不能沒收或不宜執行沒收時，追徵其價額。
    事  實
一、乙○○患有中度智能不足之障礙，因精神障礙致辨識行為違
    法能力顯著減低，其與甲○○均明知自己無資力給付計程車資
    ，且無付款之真意，仍共同意圖為自己之不法利益，基於詐
    欺得利之犯意聯絡，由乙○○於民國108年7月25日19時20分許
    ，在南投縣○○市○○○路00號前，向丙○○隱瞞其等無資力給付
    車資，佯稱甲○○欲付費搭計程車，指示丙○○前往桃園市桃園
    火車站載甲○○，隨即搭乘丙○○所駕駛之車牌號碼000-000號
    營業用小客車（下稱計程車）一同前往桃園火車站，在前往
    途中再佯稱甲○○會支付車資，丙○○因而陷於錯誤以為甲○○有
    能力及意願支付車資。於同日晚間23時許，丙○○在桃園火車
    站搭載甲○○上車，甲○○及乙○○向丙○○接續犯意佯稱要前往甲○○斗六市租屋處才可以領錢付車資，致丙○○不疑有他，因時
    間已晚，丙○○建議2人在南投縣名間鄉住1晚，隔日再前往斗
    六，甲○○、乙○○允諾，丙○○遂搭載至甲○○、乙○○至南投縣名
    間鄉友人處住一晚。於同年月26日11時許，丙○○再度駕駛計
    程車前往搭載甲○○、乙○○，然甲○○、乙○○接續上開犯意，持
    向丙○○佯稱斗六租屋處之鑰匙在臺南市○○區○○路000號「南
    榮科技大學」友人處，須前往南榮科技大學拿取鑰匙，丙○○
    不疑有他依2人指示將2人載往南榮科技大學，惟到達南榮科
    技大學大門後，等待了1個小時，並沒有人拿鑰匙過來給甲○○等2人，甲○○2人接續犯意向丙○○佯稱只能先回去斗六市租
    屋處才能拿到甲○○之存摺，到達斗六市租屋處後，等待房東
    開門後，甲○○又向丙○○稱找不到郵局存摺，丙○○又載2人前
    往雲林縣○○市○○路0號西平郵局辦理補發，待甲○○刷完存摺
    後，甲○○之存摺內僅剩新臺幣（下同）90元，丙○○只好將甲○○、乙○○載往雲林縣林內火車站，甲○○及乙○○當時雖向丙○○
    稱甲○○會付款，然嗣後置之不理，丙○○始知受騙，甲○○及乙○○以此方式詐得免付車資9,500元之不法利益，丙○○嗣後報
    警處理，始知上情。
二、案經丙○○訴由雲林縣警察局斗六分局報告臺灣雲林地方檢察
    署檢察官呈請臺灣高等檢察署檢察長令轉臺灣南投地方檢察
    署檢察官偵查起訴。　　
    理  由
一、證據部分
  ㈠按被告以外之人於審判外之言詞或書面陳述，除法律有規定
    者外，不得作為證據；被告以外之人於審判外之陳述，雖不
    符刑事訴訟法第159 條之1 至第159 條之4 之規定，而經當
    事人於審判程序同意作為證據，法院審酌該言詞陳述或書面
    陳述作成時之情況，認為適當者，亦得為證據。當事人、代
    理人或辯護人於法院調查證據時，知有第159條第1項不得為
    證據之情形，而未於言詞辯論終結前聲明異議者，視為有前
    項之同意，刑事訴訟法159 條第1 項、第159 條之5 分別定
    有明文。本判決引用被告甲○○、乙○○以外之人於審判外之陳
    述，經被告甲○○、被告乙○○及其辯護人於準備程序中表示均
    同意有證據能力（見本院卷第206至207頁），且於本院審理
    時被告甲○○、被告乙○○及其辯護人均未於言詞辯論終結前對
    證據能力聲明異議，本院審酌上開證據資料製作時之情況，
    尚無違法不當及證明力明顯過低之瑕疵，亦認為以之作為證
    據應屬適當，依刑事訴訟法第159 條之5 第1 項規定，均有
    證據能力。
  ㈡其餘認定本案犯罪事實之非供述證據，查無違反法定程序取
    得之情，依刑事訴訟法第158 條之4 規定反面解釋，亦具證
    據能力。 　　 
二、認定犯罪事實所憑之證據及理由
  ㈠被告甲○○部分
　　上開事實，業據被告甲○○坦承不諱，核與證人即告訴人丙○○
    證述相符（見警詢第1至5頁，臺灣雲林地方檢察署108年度
    偵字第7468號卷【下稱偵卷一】第51至53頁，臺灣南投地方
    檢察署109年度偵字第3331號卷【下稱偵卷二】第12至13頁
    ，本院第307至308頁），並有雲林縣警察局斗六分局指認犯
    罪嫌疑人紀錄表暨真實姓名對照表、內政部警政署反詐騙案
    件紀錄表、被告甲○○積欠車資書面資料各1份、證人丙○○之
    手機通話紀錄翻拍照片5 張、雲林縣警察局斗六分局斗六派
    出所受理刑事案件報案三聯單、受理各類案件紀錄表各1份
    在卷可稽（見警卷第10至13、19至22頁），足認被告甲○○自
    白與事實相符，應可採信。本案事證明確，被告甲○○犯行堪
    以認定，應依法論。
  ㈡被告乙○○部分　
　  訊據被告乙○○固坦承於上開時、地，有向證人丙○○稱被告甲○○欲搭計程車，並搭乘證人丙○○所駕駛計程車一同前往桃園
    火車站，又在桃園火車站搭載被告甲○○上車，並前往南榮科
    技大學拿取鑰匙，之後再到被告甲○○斗六市租屋處，以及被
    告甲○○刷完郵局存摺後，摺內僅剩90元，並向證人丙○○稱被
    告甲○○會付款等情，惟矢口否認有何詐欺得利之犯行，辯稱
    ：我不承認犯罪等語，其辯護人為其辯護稱：被告乙○○有告
    知被告甲○○請他自己想辦法付錢；車資給付義務人應為被告
    甲○○，當時被告甲○○明確表示要負責支付車資，被告甲○○亦
    有簽署返還車資書面；被告乙○○係信任被告甲○○會支付車資
    ，始向證人丙○○叫車，且被告甲○○一再指示證人丙○○去斗六
    租屋處、臺南友人處，均與被告乙○○無關；且被告乙○○為中
    度智能障礙之人，應無足夠知識能力施以詐術等語。經查：
　⒈被告乙○○於上開時、地，有向證人丙○○稱被告甲○○欲搭計程
    車，並搭乘證人丙○○所駕駛計程車一同前往桃園火車站，又
    在桃園火車站搭載被告甲○○上車，並前往南榮科技大學拿取
    鑰匙，之後再到被告甲○○斗六市租屋處，以及被告甲○○刷完
    郵局存摺後，摺內僅剩90元，並向證人丙○○稱被告甲○○會付
    款，嗣後被告甲○○對付款置之不理等情，此與證人丙○○於警
    詢、偵查中及本院審理時之證述相符（見警卷第1至5頁，偵
    卷一第51頁，偵卷二第12至13頁，本院卷第307至318頁），
    且與證人即同案被告甲○○（下稱被告甲○○）於本院審理時證
    述大致相符（見本院卷第319至327頁），並有雲林縣警察局
    斗六分局指認犯罪嫌疑人紀錄表暨真實姓名對照表、內政部
    警政署反詐騙案件紀錄表、被告甲○○積欠車資書面資料各1
    份、證人丙○○之手機通話紀錄翻拍照片5 張、雲林縣警察局
    斗六分局斗六派出所受理刑事案件報案三聯單、受理各類案
    件紀錄表各1份在卷可稽（見警卷第10至13、19至22頁），
    且被告乙○○亦不否認，是此部分事實，首堪認定。
　⒉證人丙○○於本院審理時證稱：乙○○說上去桃園，絕對有車資
    可以拿，因為那天也很晚了，我是聽到有車資可以拿，我才
    願意載他上去等語（見本院卷第317頁），可見證人丙○○係
    因為被告乙○○跟其說去桃園載人一定有車資可以拿而證人丙○○才願意去桃園載被告甲○○之事實。又被告甲○○於本院審理
    時證稱：我們是臨時約的，用臉書約的，我跟乙○○說北部我
    不知道住哪裡，我要去高雄找姐姐，身邊沒有交通工具，乙○○約我去找他，聊一聊，乙○○說他想辦法再跟我聯絡；我有
    跟乙○○講很明白我沒有錢，也沒有住的地方，乙○○說車資我
    要負擔，那時候我也有在想辦法，看有無朋友可以借，那時
    候也借不到；我錢借不到有跟乙○○說我沒辦法付車資；乙○○
    就說我們想辦法；但沒想到辦法等語（見本院卷第320至321
    頁），且被告乙○○於本院審理時亦自承：甲○○有跟我說他沒
    有錢等語（見本院卷第327頁），顯見被告乙○○在向證人丙○○叫車時即已知道被告甲○○無法支付車資且亦無法籌到車資
    ，卻仍為被告甲○○叫車並於叫車時告知證人丙○○絕對有車資
    之事實，顯然被告乙○○主觀上有詐欺故意及不法所有意圖甚
    明。而被告甲○○於被告乙○○叫車時未曾阻止被告乙○○叫車，
    之後也上計程車，顯然2人具有犯意聯絡。
　⒊被告乙○○辯護人雖為被告乙○○以前詞置辯，惟從上開被告甲○○之證述即可知被告乙○○雖曾告知證人甲○○要支付車資，但
    證人甲○○也明確告知被告乙○○其無法籌到車資等情，是被告
    乙○○仍向證人丙○○叫車，即有詐欺故意及不法所有意圖；又
    證人丙○○與被告甲○○並不熟識，業據證人丙○○證述在卷（見
    本院卷第307頁），若非被告乙○○先向證人丙○○叫車，並告
    知證人丙○○絕對有車資之事實，被告甲○○亦無從從桃園火車
    站搭乘計程車，是被告乙○○對詐欺得利即有行為分擔，至於
    同案被告甲○○表示要負責支付車資及簽署返還車資書面均不
    影響本罪成立，故辯護人之辯詞均不足採。
  ⒋綜上所述，被告乙○○否認犯罪所持辯解均不足採，本案事證
    已臻明確，應依法論科。　　
三、論罪科刑
　㈠核被告甲○○、乙○○所為，均係犯刑法第339 條第2 項之詐欺
    得利罪。 
　㈡被告甲○○與被告乙○○有犯意聯絡及行為分擔，應論以共同正
    犯。
　㈢按行為時因精神障礙或其他心智缺陷，致不能辨識其行為違
    法或欠缺依其辨識而行為之能力者，不罰。行為時因前項之
    原因，致其辨識行為違法或依其辨識而行為之能力，顯著減
    低者，得減輕其刑，刑法第19條第1項、第2項定有明文。而
    前揭規定係因精神障礙之人對行為違法性內容之認知較一般
    人為低，縱予以處罰，亦無法達到刑罰教育之目的，方有減
    刑或不罰之規定。經查，被告乙○○另案經本院送衛生福利部
    草屯療養院鑑定案發時有無因精神障礙或其他心智缺陷，致
    不能辨識其行為違法或欠缺依其辨識而行為之能力；或有因
    前項之原因，致其辨識行為違法或依其辨識而行為之能力，
    顯著降低之情形，其鑑定結論略以：據本次的行為觀察、會
    談、測驗結果及舊病歷資料，被告乙○○自小有發展遲緩，幼
    童至青少年發展時期有明顯適應問題，學業表現不佳，行為
    問題多，疑似有注意力不足過動之傾向，領有身心障礙手冊
    ，有接受過相關輔導資源及藥物治療，然整體效果有限。在
    青少年後期仍行為問題多，衝動控制差，生活自理、心理與
    社會適應能力不佳。於一般生活情境中，當他在面對複雜情
    境或負面情緒經驗時，仍缺乏周全性的思考與判斷力，延宕
    滿足能力差，多以外歸因、逃避的方式來因應問題，使他在
    生活適應上有明顯的困難，甚至多次涉及司法案件。被告乙○○犯行時應已達刑法第19條第2項辨識行為違法或依其辨識
    而行為之能力，顯著降低之情形，此有衛生福利部草屯療養
    院109年2月10日草療精字第1090001477號函所附刑事鑑定報
    告書1份附卷可按（見臺灣南投地方檢察署109年度偵字第92
    3號卷第27至30頁，本院卷第391至397頁）。再斟酌該鑑定
    報告係具精神醫學專業之鑑定機關依精神鑑定之流程，並參
    酌訪談被告乙○○過程、被告乙○○先前就診之病歷資料、理學
    檢查、心理衡鑑及精神狀態檢查，本於專業知識與臨床經驗
    ，綜合判斷被告乙○○之症狀所為之判斷，無論鑑定機關之資
    格、理論基礎、鑑定方法及論理過程，自形式上及實質上而
    言，均無瑕疵，復衡以被告乙○○為本案犯行之時間，與前開
    鑑定及所鑑定行為之時間相距非長，又無事證顯示被告乙○○
    之精神或心智狀況於此段期間有所變化。從而，被告乙○○為
    上開之犯行時，確有因其精神疾病及心智缺陷而致其依其辨
    識而行為之能力顯著降低之情事，然未致不能辨識其行為違
    法或欠缺依其辨識而行為之能力，亦可認定。故被告乙○○本
    件犯行爰依刑法第19條第2項規定予以減輕。
　㈣被告甲○○前因詐欺案件，經臺灣桃園地方法院（下稱桃園地
    院）以106年度審易字第868號判決判處有期徒刑3月確定，
    又因違反性騷擾防治法案件，經桃園地院以107年度審簡字
    第148號判決判處有期徒刑5月確定，並經桃園地院以107年
    度聲字第2640號裁定定應執行有期徒刑7月確定，於108年2
    月26日因徒刑執行完畢等情，此有臺灣高等法院被告前案紀
    錄表1份在卷可參（見本院卷第17至18、20至22頁），被告
    甲○○受有期徒刑執行完畢後，5年內故意再犯本案有期徒刑
    以上之罪，為累犯，應依刑法第47條第1項規定加重其刑。
　㈤爰審酌被告甲○○、乙○○均正值青壯，竟不思以正途取財，為
    貪圖小利，竟以詐騙方式獲得搭車利益，顯見2人對他人財
    產法益並無尊重之心，其行為殊無可取；另審酌被告甲○○犯
    後坦認犯行，被告乙○○犯後否認犯行，但告訴人未對被告乙○○提出告訴，被告甲○○、乙○○迄今均未賠償告訴人之損失等
    情；暨被告甲○○於本院審理時自陳其為高中肄業之智識程度
    ，入監前從事送貨司機，貧困之經濟狀況等一切情狀（見本
    院卷第516至517頁）；被告乙○○於本院審理時自陳高中肄業
    ，入監前職業為板模工，貧困之經濟狀況等一切情狀（見本
    院卷第517頁），分別量處如主文所示之刑，及均諭知易科
    罰金之折算標準。
四、沒收
　　被告甲○○與被告乙○○共同詐得之車資利益為9,500元，雖本
    案客觀上係被告乙○○以被告甲○○名義叫車，惟被告甲○○、乙○○事實上均有搭乘，是2人應平均負擔該次乘車費用，因此
    被告甲○○、乙○○犯罪所得應各為4,750元，均應依刑法第38
    條之1第1項宣告沒收，並均依刑法第38條之1第3項規定，於
    全部或一部不能沒收或不宜執行沒收時，均追徵其價額。　
    　
據上論斷，應依刑事訴訟法第299條第1項前段，判決如主文。
本案經檢察官王元隆提起公訴，檢察官吳宣憲、劉景仁到庭執行
職務。
中　　華　　民　　國　　110 　年　　12　　月　　21　　日
　　　　　　　　　刑事第三庭  審判長法　官　何玉鳳
　　　　　　　　　                  法  官  李怡貞
　　　　　　　　　                  法  官  吳宗育
以上正本與原本無異。
如不服本判決應於收受送達後20日內向本院提出上訴書狀，並應
敘述具體理由；其未敘述上訴理由者，應於上訴期間屆滿後20日
內向本院補提理由書（均須按他造當事人之人數附繕本）「切勿
逕送上級法院」。
告訴人或被害人如對於本判決不服者，應具備理由請求檢察官上
訴，其上訴期間之計算係以檢察官收受判決正本之日期為準。
　　　　　　　　　　　　　　　　    書記官　王小芬
中　　華　　民　　國　　110 　年　　12　　月　　22　　日
本案論罪科刑法條全文
中華民國刑法第339條
意圖為自己或第三人不法之所有，以詐術使人將本人或第三人之
物交付者，處5年以下有期徒刑、拘役或科或併科50萬元以下罰
金。
以前項方法得財產上不法之利益或使第三人得之者，亦同。
前二項之未遂犯罰之。